臺灣高等法院刑事判決
111年度上訴字第2553號
上  訴  人
即  被  告  沈雁蓉




選任辯護人  王友正律師(法扶律師)      
上列上訴人即被告因傷害致死案件，不服臺灣宜蘭地方法院110
年度訴字第467號，中華民國111年5月10日第一審判決（起訴案
號：臺灣宜蘭地方檢察署110年度偵字第7489、7067號），提起
上訴，本院判決如下：
    主  文
上訴駁回。
    事  實
一、沈雁蓉、許志豐（所涉傷害犯行，業經原審判決判處有期徒
    刑10月確定）為已離婚之前配偶關係，2人與蘇瑞明均居住
    在宜蘭縣○○鎮○○路000號旁之工寮，沈雁蓉因不滿蘇瑞明亂
    動其物品而心生嫌隙，先於民國110年9月26日9時35分許，
    至「喜互惠民權店」（址設宜蘭縣○○鎮○○路0號）購買摺疊
    刀1支，又於翌（27）日7時10分許，在上開工寮前，持前開
    摺疊刀往蘇瑞明身體方向比劃揮舞，作勢攻擊蘇瑞明，並追
    逐蘇瑞明，蘇瑞明遂持該處地上之長條塑膠水管防衛，並往
    沈雁蓉方向揮擊，揮打沈雁蓉左手臂數下，許志豐適自該工
    寮房間走出，見沈雁蓉遭蘇瑞明以水管揮打，竟基於傷害之
    犯意，持該處地上之長型木棧板，往蘇瑞明方向揮舞，並擊
    中蘇瑞明頭部一下，許志豐再與蘇瑞明互相拉扯推擠，並將
    蘇瑞明推倒壓制在地，復面向蘇瑞明而徒手毆打蘇瑞明之胸
    部數下，致蘇瑞明受有頭臉胸部外傷，沈雁蓉則趁蘇瑞明遭
    許志豐壓制在地無法反抗之際，主觀上雖無致蘇瑞明於死之
    故意，然客觀上可預見人之四肢內有重要血管組織，若持鋒
    利之刀刃割劃腿部，極可能致腿部相連之動脈破裂而大量出
    血死亡，於當時復無不能注意之情事，竟疏未注意及此，而
    基於傷害之犯意，持前開摺疊刀朝蘇瑞明之右小腿割劃一刀
    ，致蘇瑞明受有右小腿下方脛前動脈銳器傷，長度7.5公分
    、深度2公分（血管橫切面約3分之2切開分離），沈雁蓉於
    現場以清水沖洗前開摺疊刀，並拾起地上之安全帽後，旋騎
    乘車牌號碼000-000號普通輕型機車逃離，許志豐於放開蘇
    瑞明而起身站立後，發現蘇瑞明腿部大量出血，遂撥打119
    請求派員救護，蘇瑞明經送醫急救後，於110年9月27日9時
    許，仍因右小腿血管局部切開破口大量出血而不治死亡。
二、案經蘇瑞明之姪張家躍訴由宜蘭縣政府警察局羅東分局報告
    臺灣宜蘭地方檢察署檢察官偵查起訴。
    理  由
壹、證據能力
一、按被告以外之人於審判外之言詞或書面陳述，除法律有規定
    者外，不得作為證據；又被告以外之人於審判外之陳述，雖
    不符刑事訴訟法第159條之1至第159條之4之規定，而經當事
    人於審判程序同意作為證據，法院審酌該言詞陳述或書面陳
    述作成時之情況，認為適當者，亦得為證據。當事人、代理
    人或辯護人於法院調查證據時，知有第159條第1項不得為證
    據之情形，而未於言詞辯論終結前聲明異議者，視為有前項
    之同意，刑事訴訟法第159條第1項及第159條之5分別定有明
    文。經查，本判決下列所引用上訴人即被告沈雁蓉（下稱被
    告）以外之人於審判外之陳述，檢察官、被告、辯護人對於
    證據能力無爭執，迄於本院言詞辯論終結前均未聲明異議（
    見本院卷第120至121、178至179頁），本院審酌上開證據資
    料作成時之情況，尚無違法不當或證明力明顯過低之瑕疵，
    亦認為以之作為證據應屬適當，爰依上開規定，認前揭證據
    資料均有證據能力。
二、次按除法律另有規定外，實施刑事訴訟程序之公務員因違背
    法定程序取得之證據，其有無證據能力之認定，應審酌人權
    保障及公共利益之均衡維護，刑事訴訟法第158 條之4 定有
    明文。本案以下所引用之非供述證據，並無證據證明係實施
    刑事訴訟程序之公務員違背法定程序所取得，且經本院於審
    理時合法踐行調查程序，自應認均具有證據能力，得作為證
    據。
貳、認定犯罪事實所憑之證據及理由
一、上開犯罪事實，業據被告坦承不諱（見相338卷第81至84頁
    反面、151至153頁，偵7067卷第51至52、295頁反面，訴467
    卷第35至39、139至145、212、329頁，本院卷第50、125、1
    83頁），核與證人即同案被告許志豐（下逕稱姓名）證述情
    節相符（見相338卷第101至105、147至149頁反面、296至29
    7頁，偵7067卷第53至54頁，訴467卷第41至44頁），復有宜
    蘭縣政府警察局羅東分局110年10月28日警羅偵字第1100029
    462號函附之現場勘察報告1件（含所附之現場示意圖1紙、
    現場勘察照片44紙）（見偵7067卷第25至45頁反面），現場
    相片8紙（見相338卷第43至44頁反面）、被告購買摺疊刀過
    程之監視器錄影畫面擷取相片5紙（見相338卷第50至51頁）
    、案發經過之現場監視器錄影畫面擷取相片14紙（見相338
    卷第46頁反面至49頁反面）附卷可稽。
二、又被害人蘇瑞明（下逕稱姓名）因遭許志豐毆打，受有頭臉
    胸部外傷之傷害，復因遭被告持摺疊刀割劃腿部一刀，而受
    有右小腿下方脛前動脈銳器傷，經送醫急救後，於110年9月
    27日9時許，仍因大量出血而不治死亡乙節，有羅東聖母醫
    院病歷資料1紙、蘇瑞明傷勢相片6紙（見相338卷第9至16、
    45至46頁）、檢驗報告書、勘（相）驗筆錄、法務部法醫研
    究所(110)醫鑑字第1101102486號解剖報告書暨鑑定報告書
    、相驗屍體證明書各1件及相驗暨解剖照片各1份（見相338
    卷70至74、198至282、285至289頁反面、298頁）在卷可參
    ，並有監視器光碟1片、摺疊刀1支、長型木棧板1片扣案可
    佐。
三、再按，刑法上之加重結果犯，以行為人對於加重結果之發生
    有預見之可能，能預見而不預見者為要件（最高法院19年上
    字第1846號判例參照）。又至於負加重結果犯之責任者，以
    行為人客觀上能預見其加重結果而未予以預見為要件，所謂
    「如行為人不能預見其發生時，不適用之。」云云，雖預見
    之有無，應依行為人之主觀認定，但預見之能否，則決諸客
    觀情形，與主觀上有無預見之情形不同，亦即係以行為時客
    觀存在之事實為審查之基礎，與加害人本身主觀上有無預見
    之情形不同。若主觀上有預見，而結果之發生，不違背其本
    意時，則屬故意範圍，不能只論以加重結果犯之責任。刑法
    第17條所謂行為人不能預見其結果之發生者，係指結果之發
    生出於客觀上之偶然，為行為人所不能預見者而言。且法文
    不曰「無過失」，而曰「不能預見」，僅要求客觀的預見可
    能性，即具相當因果關係為必要而已，與要求行為人對結果
    之發生有過失者，略異其趣，亦與嚴密之過失意義有別。加
    重結果犯對於結果發生之預見可能性，其決定標準，實務採
    客觀說，即依一般人之能力予以論定，如結果發生為客觀上
    可能之事，行為人即應負加重結果犯之罪責，此為立法及論
    理解釋所當然，最高法院97年度台上字第3104號判決意旨參
    照。從而，傷害致人於死罪之成立，除須行為人對於加重死
    亡結果之發生，在客觀上有預見之可能性存在外，並須行為
    人所實行之傷害行為本身與被害人死亡結果之間具有相當因
    果關係為必要。又人之四肢內有重要血管組織，若持鋒利之
    刀刃割劃腿部，極可能致腿部相連之動脈破裂，而造成大量
    出血，引起死亡之結果，而扣案被告所持之摺疊刀1支，總
    長20公分，刀刃部分長約8.3公分，為不銹鋼材質，刀刃為
    單邊鋒利，刀尖尖銳等節，經原審當庭勘驗認定無訛（見訴
    467卷第320頁），被告持鋒利之刀刃傷害蘇瑞明，造成蘇瑞
    明受有右小腿下方脛前動脈銳器傷，長度7.5公分、深度2公
    分（血管橫切面約3分之2切開分離）傷勢，蘇瑞明因右小腿
    血管局部切開破口大量出血，導致死亡之結果，此為任何具
    有常識、生活經驗之一般正常人客觀上所能預見，被告於案
    發時年已39歲具有一定社會及工作經驗，且其智慮成熟，對
    此亦應能預見，又被告與蘇瑞明固因不滿蘇瑞明亂動其物品
    而心生嫌隙，然並非深仇，自承：「我不敢拿刀傷害他身體
    上半身，怕他死掉，所以才拿刀傷害他的右小腿後面」等語
    （見相338卷第83頁反面），尚無證據證明被告為事實欄所
    示之行為時，即預有殺害蘇瑞明之直接故意或縱致蘇瑞明死
    亡，該結果亦不違其本意之間接故意，抑或係出於重傷害之
    故意所為，參酌案發當日被告持刀對蘇瑞明比劃揮舞、作勢
    攻擊，並追逐蘇瑞明，經蘇瑞明持水管防衛，而揮打被告手
    臂數下，許志豐見狀持木棧板揮舞蘇瑞明，並擊中其頭部，
    進而互相拉扯將蘇瑞明壓制在地且毆打蘇瑞明胸部，被告持
    刀傷害蘇瑞明右小腿等情，堪認被告係因情緒控制能力不佳
    ，乃未慎思其行為後果，致主觀上並未預見蘇瑞明受有右小
    腿下方脛前動脈銳器傷，長度7.5公分、深度2公分（血管橫
    切面約3分之2切開分離）傷勢，將導致大量出血而死亡之加
    重結果，仍率爾基於傷害人身體之犯意，為上開傷害蘇瑞明
    之犯行，致蘇瑞明右小腿血管局部切開破口大量出血而死亡
    ，則被告傷害蘇瑞明之行為，與蘇瑞明之死亡結果間，自具
    有相當因果關係，被告對蘇瑞明死亡之結果，應負傷害致死
    罪責，被告前開任意性之自白核與事實相符，應堪採信。  
     
四、綜上所述，本案事證已臻明確，是被告所為過失致死之犯行
    洵堪認定，應依法論科。
參、論罪科刑
一、核被告所為，係犯刑法第277條第2項前段之傷害致人於死罪
    。
二、本件無刑法第19條第2項減輕其刑之適用
　㈠被告歷次訊問時，清楚陳述事發前何時、地購買折疊刀、因
    蘇瑞明亂動其物品而心生嫌隙之犯罪動機、案發經過、所持
    刀械割劃蘇瑞明小腿之身體位置、行兇後即拾起地上之安全
    帽、騎車逃逸及清洗雙手及折疊刀後尋友等細節，核與許志
    豐供述相符，並與原審勘驗現場監視器錄影畫面1份（見訴4
    67卷第212至216頁）情節相符，顯見其對案發緣由、經過、
    逃離現場、湮滅罪證等均有清楚認知，邏輯、記憶力並無混
    亂之情；被告既能明確供出上開案發前、後及過程中之細節
    ，且與一般被告案發前取得兇器、案發後逃逸、湮滅罪證等
    常情無異。
　㈡參以被告經原審送請臺北榮民總醫院員山分院鑑定，鑑定結
    果為「個案心理測驗不配合，智力落在輕度障礙。醫生看法
    為：該員自稱有精神病，住院20多次，但前言不對後語，無
    法查證住院真實性，鑑定過程沒有明顯的精神病，也沒有明
    顯的躁症和抑鬱症，應係裝病個案。綜合判斷，不肯描述事
    件經過，不肯整理犯罪經過，假裝不理解精神鑑定，不在乎
    鑑定結果，一下聽懂問題，肯問答，一下聽不懂問題，不肯
    問答，有的問題一再催問又可回答，能不能回答，收放自如
    ，處處說謊，測驗不配合，問話不配合，智力測驗結果可能
    有低估智力程度，如果智力測驗沒作假，但是按台大醫院刑
    責能力分類，智力分數不夠低，有刑責能力」，有臺北榮民
    總醫院蘇澳分院111年3月4日北總蘇醫字第1110500111號函
    附之精神鑑定報告乙件可稽（見訴467卷第253至257頁）。
　㈢又經本院依辯護人請求調取被告在宜蘭員山醫療財團法人宜
    蘭員山醫院之就診病歷，再送臺北榮民總醫院蘇澳分院鑑定
    ，鑑定結果為：「本院仍維持原始判斷，個案有刑責能力」
    ，有宜蘭員山醫療財團法人普門診所111年8月9日普診醫字
    第111060號函1份（見本院卷第131頁）、本院公務電話查詢
    紀錄表1份（見本院卷第135頁）、宜蘭員山醫療財團法人宜
    蘭員山醫院111年8月23日宜員醫字第111203號函暨所附被告
    病歷影本1份（見本院卷第143至153頁）、臺北榮民總醫院
    蘇澳分院111年9月14日北總蘇醫字第1110001914號函1份（
    見本院卷第171頁）在卷可查。
　㈣綜上所述，被告於案發後冷靜沖洗兇刀，隨即逃離現場，查
    獲後能詳細描述衝突發生之前因後果，並自承：「我不敢拿
    刀傷害他身體上半身，怕他死掉，所以才拿刀傷害他的右小
    腿後面」等語（見相338卷第83頁反面），佐以上開鑑定結
    果，顯見被告行為時具備辨識行為違法或依其辨識而行為之
    能力，且辨識能力並無顯著低於通常一般人。
　㈤至辯護人固為被告辯稱：被告為中度智能障礙，影響其辯識
    行為違法或依其辯識而行為之能力，依刑法第19條第2項減
    輕其刑云云。查被告固領有中度身心障礙證明，然觀諸卷附
    身心障礙證明1份（見訴467卷第133頁），鑑定日期為86年1
    0月24日，距案發時已逾20年以上，無從依身心障礙證明即
    認定被告行為時為無辨識能力或較常人顯著降低，被告應無
    依刑法第19條第2項規定得減輕其刑之餘地，故辯護人上開
    所辯已不可採，附此敘明。
三、本件尚無刑法第59條酌減其刑之適用
　  按刑法第59條規定之酌量減輕其刑，必須犯罪另有特殊之原
    因與環境，在客觀上足以引起一般同情，認為即使予以宣告
    法定最低度刑，猶嫌過重者，始有其適用。此所謂法定最低
    度刑，固包括法定最低本刑；惟遇有其他法定減輕之事由者
    ，則應係指適用其他法定減輕事由減輕其刑後之最低度刑而
    言。倘被告別有法定減輕事由者，應先適用法定減輕事由減
    輕其刑後，猶認其犯罪之情狀顯可憫恕，即使科以該減輕後
    之最低度刑仍嫌過重者，始得適用刑法第59條規定酌量減輕
    其刑（最高法院100年度台上字第744號判決意旨參照）。經
    查，本案被告不思理性溝通解決與蘇瑞明間之細故糾紛，竟
    先行購入摺疊刀後，又於案發時、地，持前開摺疊刀往蘇瑞
    明身體方向比劃揮舞，作勢攻擊蘇瑞明，並追逐蘇瑞明，甚
    而持鋒利之摺疊刀割劃傷蘇瑞明腿部，造成蘇瑞明死亡此一
    無法彌補之損害，且本案為被告主動尋釁，況被告迄今尚未
    與蘇瑞明家屬達成和解或取得諒解（見本院卷第133、183、
    185頁），在客觀上並不足以引起一般之同情，自無情輕法
    重、顯可憫恕之處，無從援引刑法第59條之規定減輕其刑。
    辯護人此部分請求（見本院卷第120頁）亦不可採。
肆、上訴駁回之理由　
一、原審同上開有罪之認定，以被告上開犯行事證明確，適用刑
    法第277條第2項前段、第38條第2項前段等規定，並審酌被
    告不思理性溝通解決與蘇瑞明間之細故糾紛，且疏未注意人
    之四肢內有重要血管組織，若持鋒利之刀刃割劃腿部，極可
    能致腿部相連之動脈破裂，而造成大量出血死亡，猶持刀割
    劃蘇瑞明腿部，造成蘇瑞明死亡此一無法彌補之損害，使蘇
    瑞明家屬痛失至親，所為殊值非難；然念被告犯後坦承犯行
    ，惟未與蘇瑞明家屬達成和解之犯後態度；及被告前無犯罪
    科刑紀錄；兼衡被告於原審審理時自陳其無業，家裏有已出
    嫁之姊姊、住療養院之母親及經營民宿之父親，經濟狀況勉
    持及頭城家商畢業之智識程度，量處有期徒刑7年4月；並說
    明扣案摺疊刀1支，為被告所有、供犯罪所用之物，依刑法
    第38條第2項前段規定宣告沒收，本院認原審判決認事用法
    均無違誤，量刑、沒收亦屬妥適。
二、被告、辯護人執前詞主張應適用刑法第19條第2項、第59條
    之規定予以減刑云云提起上訴，均不可採，已說明如上，其
    上訴應予駁回。
據上論斷，應依刑事訴訟法第368條，判決如主文。
本案經檢察官曾尚琳提起公訴，檢察官羅松芳到庭執行職務。
中　　華　　民　　國　　111　 年　　10　　月　　28  　日
                  刑事第十二庭  審判長法  官  陳如玲
                                      法  官  魏俊明
                                      法  官  蔡如惠
以上正本證明與原本無異。
如不服本判決，應於收受送達後20日內向本院提出上訴書狀，其
未敘述上訴之理由者並得於提起上訴後20日內向本院補提理由書
（均須按他造當事人之人數附繕本）「切勿逕送上級法院」。
                                      書記官  袁譽和
中　　華　　民　　國　　111 　年　　10　　月　　28　　日